臺灣高等法院刑事裁定
109年度毒抗字第233號
抗  告  人  
即  被  告  王建穎



上列抗告人因違反毒品危害防制條例案件，不服臺灣新北地方法
院中華民國109年10月12日裁定（109年度毒聲字第690號），提
起抗告，本院裁定如下：
    主  文
抗告駁回。                                             
    理  由
一、原裁定意旨略以：抗告人即被告王建穎於民國109年7月20日
    20時許，在其新北市○○區○○路000號2樓之1住處，以將第二
    級毒品甲基安非他命置於玻璃球吸食器內點火加熱燒烤產生
    煙霧吸聞之方式，施用甲基安非他命1次。嗣於109年7 月22
    日14時5分許，為警在上址查獲，經採集其尿液檢體送鑑驗
    ，結果確呈甲基安非他命陽性反應，有台灣檢驗科技股份有
    限公司濫用藥物檢驗報告、新北市政府警察局受採集尿液檢
    體人姓名及檢體編號對照表在卷可證，抗告人上開施用第二
    級毒品甲基安非他命之犯行，堪以認定。又抗告人前因施用
    毒品案件，經臺灣士林地方法院以100年度毒聲字第31號裁
    定送觀察、勒戒後，認無繼續施用毒品之傾向，於100年6月
    9日執行完畢釋放出所，並由臺灣士林地方檢察署檢察官以1
    00年度毒偵緝字第89號為不起訴處分確定，是抗告人本件施
    用毒品犯行，屬觀察勒戒執行完畢後3年後再犯。爰裁定抗
    告人施用第二級毒品，應送勒戒處所觀察、勒戒，其期間不
    得逾2月。。
二、抗告意旨略以：
㈠、檢察官固以抗告人驗尿鑑定結果，向原審聲請裁定命抗告人
    入勒戒處所觀察、勒戒。然抗告人除本案外，別無其他犯罪
    紀錄，是抗告人並無「毒品戒癮治療實施辦法及完成治療認
    定」第2條第2項所列各款不適合為附命完成戒癮；治療緩起
    訴處分之情事，則檢察官就抗告人此次施用第二級毒品甲基
    安非他命犯行，究應聲請觀察、勒戒或逕命完成戒癮治療之
    緩起訴處分，自應本於職權妥為裁量。惟檢察官於聲請觀察
    、勒戒前，並未給予抗告人就觀察、勒戒或附命完成戒癮治
    療之緩起訴處分，有事前陳述意見之機會，且不採行給予抗
    告人社區醫療處遇方式之附命完成戒癮治療緩起訴處分而選
    擇向法院聲請監禁式治療之觀察、勒戒時，復未敘明斟酌本
    件情節選擇聲請對抗告人聲請觀察勒戒之簡要裁量依據，即
    可能有裁量濫用或消極不行使裁量權之裁量怠惰之疑慮。
㈡、檢察官及原審均未參酌考量抗告人下列之個人特殊狀況，實
    不宜以制奪其人身自由，與社會隔絕之方式令其斷絕毒癮，
    容有未洽。
  ⒈工作方面：抗告人現有穩定正當之工作，從事機車座墊皮面
    更換事業長達3年，月收入約3萬元，而非無正當職業工作，
    遊手好閒惹事生非，終日沉淪毒品之人，倘令抗告人進入勒
    戒處所整整兩個月，則極可能導致其觀察勒戒執行完畢後難
    以復歸社會，無法繼續從現有之穩定職業，欠缺經濟來源，
    且須花費更多心力再次與社會接軌，對於其身心狀況皆造成
    更不利之影響。
  ⒉家庭方面：抗告人現與高齡之父母同住，因父母身體狀況欠
    佳，罹患多種慢性疾病，日常生活均仰賴抗告人照料及陪同
    回診就醫，且抗告人為家庭經濟支柱，倘使抗告人進入勒戒
    處所中斷兩個月收入，則將導致年邁之父母頓失經濟來源及
    陷入無人照料之困境。
  ⒊犯罪動機方面：抗告人距離前次100年施用毒品經觀察、勒戒
    後，已長達9年未再施用毒品，本次抗告人因長期工作處於
    高壓狀態，所積累之壓力致難以負荷之程度，導致精神崩潰
    ，方一時失慮而有施用微量毒品之行為，犯罪動機非惡，實
    無逕令其進入戒治處所觀察、勒戒之必要。
㈢、綜上所述，檢察官未就上揭抗告人之個人特殊狀況為必要之
    調查，即逕聲請令抗告人入勒戒所觀察、勒戒而實施監禁式
    治療，即有未洽，遽原審仍未為任何函詢或調查以明瞭檢察
    官是否已為合目的性及義務性裁量之相關事證及所應考量之
    抗告人個人特殊狀況，逕認檢察官聲請有據，裁定令抗告人
    入勒戒處所觀察、勒戒，即非無研求餘地。原裁定既有上開
    可議之處，顯有再予詳加調查之必要。爰請求撤銷原裁定，
    發回原審法院詳查後另為妥適之裁處云云。
三、按犯毒品危害防制條例第10條之罪者，檢察官應聲請法院裁
    定，令被告入勒戒處所觀察、勒戒，其期間不得逾2月。觀
    察、勒戒後，檢察官依據勒戒處所之陳報，認受觀察、勒戒
    人無繼續施用毒品傾向者，應即釋放，並為不起訴之處分；
    認受觀察、勒戒人有繼續施用毒品傾向者，檢察官應聲請法
    院裁定令入戒治處所強制戒治，其期間為6個月以上，至無
    繼續強制戒治之必要為止。但最長不得逾1年。依前項規定
    為觀察、勒戒或強制戒治執行完畢釋放後，3年後再犯第10
    條之罪者，適用前2項之規定，毒品危害防制條例第20條第1
    項、第2項前段、第3項分別定有明文。
四、經查：
㈠、抗告人基於施用第二級毒品甲基安非他命之犯意，於109年7
    月20日20時許，在其新北市○○區○○路000號2樓之1住處，以
    將第二級毒品甲基安非他命置於玻璃球吸食器內點火加熱燒
    烤產生煙霧吸聞之方式，施用甲基安非他命之事實，業據抗
    告人於警詢、偵查中均坦承不諱(毒偵卷第15、91頁)，且其
    為警查獲後所採集之尿液檢體，經送台灣檢驗科技股份有限
    公司先以酵素免疫分析法初步檢驗，再以氣相/液相層析質
    譜儀確認檢驗，結果確檢出安非他命、甲基安非他命陽性反
    應，有台灣檢驗科技股份有限公司109年8月11日濫用藥物檢
    驗報告（報告編號：UL/2020/00000000）、新北市政府警察
    局受採集尿液檢體人姓名及檢體編號對照表（檢體編號：Q0
    000000號）在卷可稽(毒偵卷第23、27頁)，堪信抗告人前開
    任意性自白與事實相符，足認其有於上揭時、地為施用第二
    級毒品甲基安非他命之犯行。又抗告人前因施用毒品案件，
    經臺灣士林地方法院以100年度毒聲字第31號裁定送觀察、
    勒戒後，認無繼續施用毒品之傾向，於100年6月9日執行完
    畢釋放出所，並由臺灣士林地方檢察署檢察官以100年度毒
    偵緝字第89號為不起訴處分確定，有本院被告前案紀錄表在
    卷可稽(原審卷第4至5頁)，檢察官據此向原審法院聲請裁定
    抗告人應送勒戒處所觀察、勒戒，於法並無不合。
㈡、抗告意旨固指稱：檢察官選擇向原審法院聲請觀察、勒戒，
    而未予被告緩起訴處分並附帶完成戒癮治療之條件，其聲請
    書之裁量理由為何，被告實無從窺知，且檢察官亦未問明被
    告有無遵守相關事項參加戒癮治療之意願、生活狀況是否適
    宜接受拘束自由式之觀察、勒戒等，遽向原審聲請准予裁定
    令被告入勒戒處所觀察、勒戒，其裁量有明顯瑕疵云云。惟
    查：
  1.按毒品危害防制條例所規定之觀察、勒戒處分，其立法意旨
    在幫助施用毒品者戒除毒癮，該處分之性質非為懲戒行為人
    ，而係為消滅行為人再次施用毒品之危險性，目的在戒除行
    為人施用毒品之身癮及心癮措施；觀察勒戒係導入一療程觀
    念，針對行為人將來之危險所為預防、矯治措施之保安處分
    ，以達教化與治療之目的，可謂刑罰之補充制度，從而毒品
    危害防制條例本身所規定之觀察、勒戒及強制戒治等保安處
    分，雖兼具剝奪自由權利之性質，卻有刑罰不可替代之教化
    治療作用。是該條例規定之觀察、勒戒處分及附命完成戒癮
    治療之緩起訴處分，何者對於施毒者較為有利，端在何種程
    序可以幫助施用毒品之人戒除施用毒品之行為，尚非可由法
    院逕行認定附命完成戒癮治療之緩起訴處分對施用毒品者係
    較有利。此觀以現行毒品危害防制條例第24條規定，檢察官
    對於「初犯」及「3年後再犯」施用毒品案件，如為附命完
    成戒癮治療之緩起訴處分，嗣該緩起訴處分被撤銷確定，檢
    察官應繼續偵查或起訴，而不得再向法院聲請觀察、勒戒；
    反之，如係先向法院聲請觀察、勒戒，並視行為人有無繼續
    施用毒品傾向決定是否接受強制戒治，其於觀察、勒戒完畢
    或強制戒治期滿後，最終均可獲得不起訴處分，所以如將後
    續不能完成治療及司法追訴之潛在風險一併納入考量，附命
    完成戒癮治療之緩起訴處分非必然有利於行為人，即見其明
    。
  2.檢察官適用刑事訴訟法第253條之1第1項及第253條之2對被
    告為緩起訴處分時，另應「參酌刑法第57條所列事項及公共
    利益之維護」，並「認以緩起訴為適當」者，始得為之，可
    認檢察官應以向法院聲請觀察、勒戒為原則，於例外符合上
    揭緩起訴處分之要件時，始得另為附命完成戒癮治療之緩起
    訴處分。而檢察官是否適用上開規定對被告為緩起訴處分，
    自得本於上開規定及立法目的，妥為斟酌、裁量，始予決定
    。而其裁量之結果，如認適於對被告為緩起訴處分者，固須
    於緩起訴處分中說明其判斷之依據，惟其如認為應向法院聲
    請觀察、勒戒者，此時因係適用原則而非例外，自無需贅餘
    交代不適於為緩起訴處分之理由。是法院原則上應尊重檢察
    官職權之行使，僅為有限之低密度審查，除檢察官之判斷有
    違背法令、事實認定有誤或其裁量有重大明顯瑕疵外，尚不
    得任意指為違法。準此，檢察官對「初犯」或「3年後再犯
    」施用毒品罪行之行為人，究應採行附命完成戒癮治療之緩
    起訴處分，或向法院聲請觀察、勒戒之處遇措施，要屬檢察
    官之裁量職權，非法院所得介入或審酌，倘檢察官係聲請法
    院裁定觀察、勒戒，法院就其聲請，除檢察官有違法或濫用
    其裁量權之情事外，僅得依法裁定被告令入勒戒處所執行觀
    察、勒戒，以查其是否仍有施用毒品傾向，尚無自由斟酌以
    其他方式替代之權。
  3.本件檢察官雖未詢問被告是否願意接受「戒癮治療」代替「
    觀察、勒戒」，惟是否給予被告「緩起訴之戒癮治療」既係
    檢察官之職權行使，自不受被告是否願意接受「戒癮治療」
    而拘束。且本件檢察官既未依毒品危害防制條例第24條規定
    ，對被告為附命完成戒癮治療之緩起訴處分，而係選擇依毒
    品危害防制條例第20條之規定，聲請原審法院將被告裁定送
    勒戒處所觀察、勒戒，業如前述，此乃檢察官裁量權之行使
    結果，則原審法院即應審核是否應命被告入勒戒處所觀察、
    勒戒，並無自由斟酌以其他方式替代、亦無因被告個人或家
    庭因素而免予執行之餘地。此外，觀諸毒品危害防制條例之
    全部條文，復無課以檢察官於聲請觀察、勒戒裁定前，應訊
    問被告是否同意觀察、勒戒之規定，是抗告意旨猶以陳詞指
    摘原裁定，委無可採。
㈢、抗告意旨雖另以抗告人工作、家庭、犯罪動機因素等節，請
    求給予戒癮治療。惟毒品危害防制條例所規定之觀察、勒戒
    處分，其立法意旨在幫助施用毒品者戒除毒癮，針對行為人
    將來之危險所為預防、矯治措施之保安處分，以達教化與治
    療之目的，可謂刑罰之補充制度，從而毒品危害防制條例本
    身所規定之觀察、勒戒及強制戒治等保安處分，雖兼具自由
    刑之性質，卻有刑罰不可替代之教化治療作用，且觀察、勒
    戒既屬用以矯治、預防行為人反社會性格，而具社會保安功
    能之保安處分，當無因行為人之個人因素而免予執行之理。
    是抗告人既有前述施用第二級毒品之行為，復經檢察官斟酌
    抗告人之個案情形，認以向法院聲請觀察、勒戒始能達成戒
    癮治療之目的，而不為附命完成戒癮治療之緩起訴處分，因
    此向原審法院聲請裁定將抗告人送勒戒處所，以查其是否仍
    有施用毒品傾向，並據以斷定幫助其澈底戒毒之方法，要屬
    檢察官適法行使裁量權之範疇，在無違反比例原則或明顯裁
    量怠惰、恣意濫用裁量等情事，法院尚無自由斟酌以其他方
    式替代之權。況如前述，抗告人於本案並非初犯，前於100
    年間已因施用第二級毒品甲基安非他命之犯行，經臺灣士林
    地方法院裁定送觀察、勒戒，且抗告人於本案被查獲時，另
    涉販賣毒品案件經檢察官偵辦中，益徵抗告人犯案情節非輕
    。至抗告人所執工作、家庭狀況及犯罪動機等情，縱然非虛
    ，要與法院是否裁定令入勒戒處所觀察、勒戒之判斷無涉，
    不能執為免除觀察、勒戒處分之理由。
㈣、綜上，原審以檢察官之聲請於法並無不合，裁定抗告人應送
    勒戒處所觀察、勒戒，核其認事用法並無違誤，抗告意旨猶
    執前詞指摘原裁定不當，請求撤銷原裁定，改諭知戒癮治療
    處分，核無理由，應予駁回。
據上論斷，應依刑事訴訟法第412條，裁定如主文。
中　　華　　民　　國　　109 　年　　10　　月　　28　　日
     　　　　　　 刑事第十六庭  審判長法　官  葉騰瑞
                                      法　官  莊明彰
                                      法　官  廖紋妤
以上正本證明與原本無異。
不得再抗告。
                                      書記官  江珮菱
中　　華　　民　　國　　109 　年　　10　　月　　29　　日